【裁判字號】    91,上,163
【裁判日期】    920206
【裁判案由】    返還價金等
【裁判全文】
臺灣高等法院臺中分院民事判決      九十一年度上字第一六三號
      上  訴  人    乙○○
      送達代收人    甲○○
      法定代理人    丙○○
右當事人間請求返還價金等事件，上訴人對於中華民國九十一年四月四日臺灣臺中地
方法院九十年度訴字第二七九一號第一審判決提起上訴，本院判決如左：
      主      文
上訴駁回。
第二審訴訟費用由上訴人負擔。
      事實及理由
一、本件上訴人起訴主張：被上訴人興建、銷售坐落台中市○區○○○段七十三等地
    號土地上房屋「人文學苑」，其廣告內容以「人文社區」、「共享書香生活」、
    「當晶華書店走入人文學苑，生活之中有書為伴，凡是人文學苑住戶都將成為晶
    華書店股東，共同參與一家書店之成長」等為標語，上訴人於民國（下同）八十
    六年九月六日與被上訴人訂立買賣契約，以新台幣（下同）六百七十三萬元向被
    上訴人購買該「人文學苑」編號Ａ１五樓房地，除已付定金二十萬元外，亦依約
    如附表所示繳納各期款，合計已給付被上訴人一百七十六萬一千六百三十五元；
    惟嗣後晶華書局並未進駐，被上訴人始證實晶華書局因財務困難，無法進駐，伊
    因而於八十八年十一月十五日以存證信函向被上訴人主張買賣標的物有瑕疵，並
    主張同時履行抗辯權，復於九十年六月十五日及同年七月三日再度同被上訴人催
    告，於九十年七月十二日以存證信函向被上訴人為解除契約之意思表示，故爰依
    民法第二百五十九條回復原狀及第一百七十九條不當得利之規定，訴請被上訴人
    返還所受領之價金一百七十六萬一千六百三十五元及利息。經原審為上訴人全部
    敗訴之判決，併駁回其假執行之聲請。上訴人不服，提起本件上訴，聲明：（一
    ）原判決廢棄。（二）右廢棄部分，被上訴人應給付上訴人一百七十六萬一千六
    百三十五元及附表所示日期金額按年利率百分之五計算之利息。
二、被上訴人則以：其確曾與晶華書局訂立房屋租賃預約，約定由晶華書局向伊承租
    系爭大樓「人文學苑店舖Ａ、Ｂ房屋」，租期自房屋交屋日起三年，嗣八十八年
    底交屋時，晶華書店財務出現困難，未能如期進駐經營書局，乃不可歸責伊之事
    由，而晶華書店係承租「人文學苑」社區店舖Ａ、Ｂ單位經營分店，讓店舖Ａ、
    Ｂ房屋並非公共設施。上訴人稱以須有書店之進駐為購買條件，係其主觀之動機
    ，非可解除契約原因，且「人文學苑」社區的公共設施為圖書館，藏書豐富，設
    於Ｂ棟一、二樓，乃為營造書香生活而設。上訴人以晶華書局未如期進駐，主張
    解除契約，顯失公平。另因上訴人已繳清自備款，被上訴人逐依買賣契約書第二
    十六條附件（六）委刻印章同意書約定，代刻上訴人印章，復於八十九年十一月
    二十四日將買賣之土地即坐落台中市南區半平厝第二十三號面積一、六九○平方
    公尺持分十萬分之九六三過戶與上訴人，如買賣契約解除，上訴人須將土地返還
    被上訴人等語資為抗辯。
三、查，上訴人主張：被上訴人興建、銷售坐落台中市○區○○○段七十三等地號土
    地上房屋「人文學苑」，其廣告內容以「人文社區」、「共享書香生活」、「當
    晶華書店走入人文學苑，生活之中有書為伴，凡是人文學苑住戶都將成為晶華書
    店股東，共同參與一家書店之成長」等為標語，上訴人於民國（下同）八十六年
    九月六日與被上訴人訂立買賣契約，以新台幣（下同）六百七十三萬元向被上訴
    人購買該「人文學苑」編號Ａ１五樓房地，除已付定金二十萬元外，亦依約如附
    表所示繳納各期款，台計已給付被上訴人一百七十六萬一千六百三十五元等情，
    業據其提出預屋買賣契約書一份、預售屋廣告一份為證，復為被上訴人所不爭執
    ，自堪信為真實。
四、而上訴人固主張依被上訴人之廣告內容及其一再承諾保證晶華書店進駐「人文學
    苑」為公共設施，則晶華書店之進駐即為契約之一部，嗣竟稱晶華書店因財務困
    難而無法如期進駐，其給付即有瑕疵，顯違反本件買賣契約，且被上訴人所負有
    使書局進駐之義務非附隨義務，是伊依民法第三百五十九條規定及本件契約第二
    十一條約定解除契約等語。然查，上訴人向被上訴人購買「人文學苑」編號Ａ１
    棟五樓一戶，係供住宅使用，業據上訴人供述在卷，可知，上訴人所購買者為住
    宅。而一般交易觀念，給付物是否有瑕疵，仍須受限於與買賣標的物「本身」有
    關之基木要件，而不能擴張及於「非買賣標的物」以外之內容。故被上訴人所交
    付上訴人之系爭房屋，有無瑕疵，自應以該房屋之品質為考量。被上訴人於其預
    售屋廣告中宣稱「當晶華書店走入人文學苑，生活之中有書為伴，凡是人文學苑
    住戶都將成為晶華書店股東，共同參與一家書店之成長」等語，雖可認成為契約
    內容之一部，惟此均係對系爭買賣標的物坐落社區環境之描述，尚難認係有關買
    賣標的物之房屋給付之具體內容。且晶華書店係承租「人文學苑」店舖Ａ、Ｂ單
    位經營分店，該店舖Ａ、Ｂ房屋並非人文學苑之公共設施，此有被上訴人提出之
    租賃契約書可稽，足見晶華書店之進駐非構成系爭房屋之公共設施，讓晶華書局
    預定進駐之店面既非上訴人購買及分攤之公共設施。是縱晶華書店未能進駐，要
    不影響本件人文學苑之公共設施品質，即不影響本件買賣標的物之給付內容。退
    而言之，即便因晶華書局未能進駐，使社區週圍之生活機能、品質受有影響，惟
    晶華書局之進駐與否係第三人之參與社區環境行為，其未能參與該社區僅係買賣
    標的物附加價值之增減問題，而非買賣標的物房屋本身瑕疵，上訴人自不得以晶
    華書局未進駐而主張買賣標的物有瑕疵。再者，被上訴人業於本件「人文學苑」
    社區之Ｂ棟一、二樓公共設施部分，闢建圖書館，藏書豐富，此有被上訴人提出
    之藏書目錄一本及照片五張為證，已足營造人文氣息，達到使其住戶共享書香生
    活之目的，且該社區更榮獲台中市政府評選為優良公寓大廈，此亦有被上訴人提
    出剪報可參，足認該社區住宅之居住品質及價值，並未因晶華書店之未能進駐而
    受影響，準此，縱被上訴人未能使晶華書店進駐該人文學苑社區營業，應不致減
    低系爭房屋之通常效用、價值或預定效用，即難據此而主張系爭房屋有瑕疵，故
    上訴人主張被上訴人未能使晶華書店進駐「人文學苑」，使系爭房屋有嚴重瑕疵
    ，而依民法第三百五十九條規定解除本件買賣契約，於法尚有未合。
五、又按消費者保護法第二十二條規定企業經營者應確保廣告內容之真實，其對消費
    者所負之義務不得低於廣告之內容；依被告於預售屋廣告中宣稱「當晶華書店走
    入人文學苑，生活之中有書為伴，凡是人文學苑住戶都將成為晶華書店股東，共
    同參與一家書店之成長」等語，固可認為其有使晶華書店進駐人文社區之義務，
    惟此義務，上訴人不得獨立以訴請求給付，其約定給付非直接保障給付標的物結
    果之實現或完成，係為保障債權人訂立契約所可能獲得之利益，得以滿足。故此
    當為被上訴人之附隨義務，上訴人主張此晶華書局進駐之約定係契約之內容而非
    僅為附隨義務云云，即非足取。而附隨義務之不履行，除有足以妨礙契約目的之
    實現或完成者外，債權人原則上不得解除契約，但就其所受之損害得依債務不履
    行請求損害賠償。從而，本件上訴人就晶華書局進駐社區廣告之實現與否，並非
    買賈契約內容之交付標的物實現所必要，被上訴人未履行此項廣告內容，上訴人
    亦不得主張解除契約。且被上訴人作此宣傳廣告前，即與晶華書店訂立房屋租賃
    契約，由晶華書店承租該社區部分店舖營業，已如前述，顯然被上訴人係依據此
    事實，而為晶華書店將進駐該社區之廣告宣傳；且依上訴人所提出之被上訴人致
    上訴人函件所述預售房屋前與晶華書局洽談進駐事宜，現因其財務困難未能順利
    進駐等情（見原審卷第三十六頁），被上訴人非預知晶華書店無法進駐該社區，
    至為顯然。被上訴人以晶華書害進駐為廣告內容，當無廣告不實或欺罔行為可言
    。至上訴人雖以近年來因對社區機能之重視，故一樓店鋪所從事行業會影響購屋
    者之意願，被上訴人更以營造人文社區之形象來達成與上訴人間給付之約定云云
    。惟兩造間並未於契約中約定附以晶華書局之進駐為買賣條件，縱被告未能履行
    使晶華書店進駐「人文學苑」社區之附隨義務，可認係違約或給付遲延，惟對附
    隨義務之違反，債權人不得主張解除契約，已如前述；且上訴人亦未能舉證證明
    晶華書局未能進駐係可歸責於被上訴人之事由，是上訴人依本件買賣契約第二十
    一條約定及民法第二百五十四條規定解除契約，亦非合法。
六、綜上所述，足認上訴人之主張為不可採，其解除契約既非合法，自不發生效力，
    而被上訴人基於本件買賣契約所收受之價金亦非無法律上原因而受利益，要無成
    立不當得利之餘地，從而，上訴人依民法第二百五十九條及第一百七十九條規定
    訴請被上訴人返還其收受之價金一百七十六萬一千六百三十五元及自附表所示日
    期起至清償日止按年息百分之五計算之利息，洵無理由，應予駁回。其假執行之
    聲請亦失所附麗，應併予駁回。原審為上訴人敗訴之判決，及駁回其假執行之聲
    請，並無不合。上訴意旨指摘原判決不當，求予廢棄改判，為無理由，應予駁回
    。本件事證已臻明確，兩造其餘攻擊防禦方法，與判決結果不生影響，自無庸一
    一論究，併予敘明。
七、據上論結，本件上訴為無理由，依民事訴訟法第四百四十九條第一項、第七十八
    條，判決如主文。
中      華      民      國    九十二    年      二      月      六      日
~B1民事第六庭審判長法  官  吳火川
~B2                法  官  陳繼先
~B3                法  官  吳惠郁
右為正本係照原本作成。
如對本判決上訴，須於收受判決送達後二十日內向本院提出上訴書狀，其未表明上訴
理由者，應於提出上訴後二十日內向本院提出上訴理由書（須按他造人數附具繕本）
，並繳納送達用雙掛號郵票拾份（每份拾肆元）。
上訴時應提出委任律師或具有律師資格之人之委任狀；委任有律師資格者，另應附具
律師及格證書及釋明委任人與受任人有民事訴訟法第四百六十六條之一第一項但書或
第二項（詳附註）所定關係之釋明文書影本。
~B                書記官  柯孟伶
中      華      民      國    九十二    年      二      月      十      日
附註：
民事訴訟法第四百六十六條之一（第一項、第二項）
對於第二審判決上訴，上訴人應委任律師為訴訟代理人。但上訴人或其法定代理人具
有律師資格者，不在此限。
上訴人之配偶、三親等內之血親、二親等內之姻親，或上訴人為法人、中央或地方機
關時，其所屬專任人員具有律師資格並經法院認為適當者，亦得為第三審訴訟代理人
。
                                                                        Ｙ
  附表一：原告繳付１價金明細及日期（計算利息起自明細）
┌───────┬─────────────┬────┐
│    日   期   │      金          額      │利息計算│
├───────┼─────────────┼────┤
│ 年７月日 │新台幣二十萬元            │  ５％  │
├───────┼─────────────┼────┤
│ 年９月６日 │新台幣二十七萬元          │  ５％  │
├───────┼─────────────┼────┤
│ 年月日 │新台幣二十萬元            │  ５％  │
├───────┼─────────────┼────┤
│ 年１月日 │新台幣四萬元              │  ５％  │
├───────┼─────────────┼────┤
│ 年２月日 │新台幣四萬元              │  ５％  │
├───────┼─────────────┼────┤
│ 年３月日 │新台幣四萬元              │  ５％  │
├───────┼─────────────┼────┤
│ 年４月日 │新台幣四萬元              │  ５％  │
├───────┼─────────────┼────┤
│ 年５月日 │新台幣四萬元              │  ５％  │
├───────┼─────────────┼────┤
│ 年６月日 │新台幣四萬元              │  ５％  │
├───────┼─────────────┼────┤
│ 年７月日 │新台幣四萬元              │  ５％  │
├───────┼─────────────┼────┤
│ 年８月日 │新台幣四萬元              │  ５％  │
├───────┼─────────────┼────┤
│ 年９月日 │新台幣四萬元              │  ５％  │
├───────┼─────────────┼────┤
│ 年１０月日 │新台幣四萬元              │  ５％  │
├───────┼─────────────┼────┤
│ 年月日 │新台幣四萬元              │  ５％  │
├───────┼─────────────┼────┤
│ 年月日 │新台幣四萬元              │  ５％  │
├───────┼─────────────┼────┤
│ 年１月日 │新台幣四萬元              │  ５％  │
├───────┼─────────────┼────┤
│ 年２月日 │新台幣四萬元              │  ５％  │
├───────┼─────────────┼────┤
│ 年３月日 │新台幣四萬元              │  ５％  │
├───────┼─────────────┼────┤
│ 年４月日 │新台幣四萬元              │  ５％  │
├───────┼─────────────┼────┤
│ 年５月日 │新台幣六萬五千九百三十元  │  ５％  │
├───────┼─────────────┼────┤
│ 年６月日 │新台幣四萬元              │  ５％  │
├───────┼─────────────┼────┤
│ 年７月日 │新台幣四萬五千一百元      │  ５％  │
├───────┼─────────────┼────┤
│ 年８月日 │新台幣八萬六百○一元      │  ５％  │
├───────┼─────────────┼────┤
│ 年９月日 │新台幣四萬元              │  ５％  │
├───────┼─────────────┼────┤
│ 年１０月日 │新台幣四萬元              │  ５％  │
├───────┼─────────────┼────┤
│ 年月日 │新台幣四萬元              │  ５％  │
├───────┼─────────────┼────┤
│ 年月日 │新台幣四萬元              │  ５％  │
├───────┼─────────────┼────┤
│ 年１月日 │新台幣六萬元              │        │
├───────┴─────────────┴────┤
│總計：新台幣壹佰柒拾陸萬壹仟陸佰參拾伍元            │
└──────────────────────────┘


司法院資訊處製作；財團法人民間司法改革基金會備份。
